臺灣高等法院臺南分院刑事判決
110年度金上訴字第1244號
上  訴  人  
即  被  告  洪溢隆



上列上訴人因洗錢防制法等案件，不服臺灣臺南地方法院110年
度金訴字第217號中華民國110年9月8日第一審判決（起訴案號：
臺灣臺南地方檢察署110年度偵緝字第337號），提起上訴，本院
判決如下：
    主  文
原判決撤銷。    
洪溢隆幫助犯洗錢防制法第14條第1項之洗錢罪，處有期徒刑肆
月，併科罰金新臺幣壹萬元，罰金如易服勞役，以新臺幣壹仟元
折算壹日。
    事  實
一、洪溢隆知悉一般人收取他人金融機構帳戶之用途，常係為遂
    行財產犯罪之需要，以便利款項取得，及使相關犯行不易遭
    人追查，而已預見提供金融機構帳戶之存摺、提款卡等物任
    由他人使用，將可能遭他人利用作為財產犯罪之工具，且他
    人如以該帳戶收受、提領財產犯罪所得，將因此造成金流斷
    點而掩飾、隱匿此等犯罪所得之去向及所在，產生遮斷金流
    以逃避國家追訴、處罰之效果，竟猶不顧於此，基於縱其提
    供帳戶資料將幫助他人實施詐欺取財犯罪及幫助掩飾、隱匿
    詐欺犯罪所得之去向、所在，亦均不違背其本意之不確定故
    意，於民國109年11月25日至109年12月1日前之某日，在不
    詳地點，以不詳方式，將其申設之中華郵政股份有限公司臺
    南新義郵局帳號000-0000000-0000000號帳戶（下稱本件帳
    戶）之存摺、提款卡（含密碼）均交付真實姓名、年籍不詳
    之詐騙集團成員使用。該等詐騙集團成員即意圖為自己不法
    之所有，基於詐欺取財之犯意，先在網路上刊登短期貸款之
    虛偽訊息，使魏潔如於109年11月29日瀏覽後信以為真而以
    通訊軟體「LINE」與對方聯繫，該詐騙集團成員繼之謊稱須
    先繳納設定費、律師費等費用，致魏潔如陷於錯誤，依指示
    於109年12月1日15時5分、16時16分、16時48分、17時5分許
    陸續轉帳新臺幣（下同）36000元、35000元、19000元、200
    00元至本件帳戶內，旋遭不詳詐騙集團成員提領；洪溢隆遂
    以提供本件帳戶資料之方式，幫助他人實施詐欺取財犯罪並
    幫助他人掩飾、隱匿騙款之去向及所在。嗣因魏潔如發覺受
    騙報警處理，乃為警查悉上情。
二、案經魏潔如訴由花蓮縣警察局新城分局報請檢察官偵查起訴
    。
    理  由
一、訊據被告對於上開犯罪事實業已於本院審理時坦承不諱（見
    本院卷第78頁、第84-85頁），而告訴人係於109年11月29日
    透過網路瀏覽短期貸款之虛偽訊息而信以為真，遂以通訊軟
    體「LINE」與對方聯繫，並因誤信對方謊稱須先繳納設定費
    、律師費等費用，依指示於109年12月1日15時5分、16時16
    分、16時48分、17時5分許陸續轉帳36000元、35000元、190
    00元、20000元至本件帳戶內，旋遭不詳詐騙集團成員提領
    等情，亦據證人即告訴人魏潔如於警詢中指述甚詳（見警卷
    第7-15頁），並有告訴人提出之網路轉帳交易明細、本件帳
    戶之客戶歷史交易清單在卷可查（見警卷第23-26頁、第45
    頁、原審卷第28-29頁），是本件帳戶確為被告申辦使用，
    提供給不詳之詐騙集團成員持以訛詐告訴人使之轉帳後，由
    該詐騙集團成員實際提領款項等事實，應堪認定。
二、被告具幫助詐欺及幫助洗錢之不確定故意：
　1.按金融帳戶事關存戶個人財產權益之保障，屬個人理財之工
    具，若與存戶之金融卡及密碼結合，專屬性、私密性更形提
    高，除非本人或與本人具密切親誼關係者，難認有何正當理
    由可自由流通使用該金融卡，稍具通常社會歷練之一般人亦
    應具備妥為保管該等物品，縱有特殊情況，致須將該等物品
    交付予自己不具密切親誼之人時，亦必深入瞭解該他人之可
    靠性與用途，以防止遭他人違反自己意願使用或不法使用之
    常識，且金融卡及密碼等有關個人財產及身分之物品，如淪
    落於不明人士手中，極易被利用為與財產有關之犯罪工具。
    又邇來以各類不實電話內容而詐欺取財之犯罪類型層出不窮
    ，該等犯罪，多數均係利用他人帳戶作為詐欺所得財物之出
    入帳戶，業經媒體廣為披載，金融機關亦一再提醒勿將帳戶
    資料提供他人使用之重要性。是依一般人通常之知識、智能
    及經驗，應可知悉將帳戶資料交付他人，極可能使取得帳戶
    資料者藉帳戶取得不法犯罪所得，且經提領後，帳戶內資金
    之實際取得人之身分將因而隱匿，而可逃避國家追訴處罰。
    質言之，依當前社會一般人之智識程度與生活經驗，對於非
    依正常程序要求提供金融帳戶金融卡或密碼者，應可預見其
    極可能係為取得人頭帳戶供作詐騙犯罪工具使用，或於提領
    該些詐騙金額後，隱匿金流，逃避國家機關追查。
　2.就提供帳戶行為是否該當洗錢犯罪，依最高法院108年度台
    上大字第3101號裁定與判決之見解，其認：
　⑴提供金融帳戶金融卡及密碼予不認識之他人使用，是否係洗
    錢防制法第2條規定之「洗錢」行為？
  ①提供金融帳戶金融卡及密碼之行為人，因已將帳戶之金融卡
    及密碼等物件提供他人使用，失去對自己帳戶之實際管領權
    限，若無配合指示親自提款，即無收受、持有或使用特定犯
    罪所得之情形，且無積極之移轉或變更特定犯罪所得之行為
    ，故非屬洗錢防制法第2條第1款、第3款所稱之洗錢行為。
　②洗錢防制法第2條修正之立法說明第3點雖謂「…㈣提供帳戶以
    掩飾不法所得之去向，例如：販售帳戶予他人使用…」等語
    ，似以販售帳戶為洗錢類型之一，然其僅係單純之舉例，並
    未說明何以與掩飾、隱匿之要件相當。而文義解釋為法律解
    釋之基礎，立法者之意思僅屬對構成要件文義之眾多解釋方
    法之一，仍須就法條文字之規範目的及保護利益具體分析。
    一般而言，洗錢防制法第2條第2款之掩飾、隱匿行為，目的
    在遮掩、粉飾、隱藏、切斷特定犯罪所得與特定犯罪間之關
    聯性，是此類洗錢行為須與欲掩飾、隱匿之特定犯罪所得間
    具有物理上接觸關係（事實接觸關係）。而提供金融帳戶金
    融卡及密碼供他人使用，嗣後被害人雖匯入款項，然此時之
    金流仍屬透明易查，在形式上無從合法化其所得來源，未造
    成金流斷點，尚不能達到掩飾或隱匿特定犯罪所得之來源、
    去向及所在之作用，須待款項遭提領後，始產生掩飾、隱匿
    之結果。故而，行為人提供金融帳戶金融卡及密碼，若無參
    與後續之提款行為，即非洗錢防制法第2條第2款所指洗錢行
    為，無從成立一般洗錢罪之直接正犯。
　⑵提供金融帳戶金融卡及密碼之行為人是否成立一般洗錢罪之
    幫助犯？
　①特定犯罪之正犯實行特定犯罪後，為掩飾、隱匿其犯罪所得
    財物之去向及所在，而令被害人將款項轉入其所持有、使用
    之他人金融帳戶，並由該特定犯罪正犯前往提領其犯罪所得
    款項得手，如能證明該帳戶內之款項係特定犯罪所得，因已
    被提領而造成金流斷點，該當掩飾、隱匿之要件，該特定犯
    罪正犯自成立一般洗錢罪之正犯。
　②刑法第30條之幫助犯，係以行為人主觀上有幫助故意，客觀
    上有幫助行為，即對於犯罪與正犯有共同認識，而以幫助意
    思，對於正犯資以助力，但未參與實行犯罪之行為者而言。
    幫助犯之故意，除需有認識其行為足以幫助他人實現故意不
    法構成要件之「幫助故意」外，尚需具備幫助他人實現該特
    定不法構成要件之「幫助既遂故意」，惟行為人只要概略認
    識該特定犯罪之不法內涵即可，無庸過於瞭解正犯行為之細
    節或具體內容。此即學理上所謂幫助犯之「雙重故意」。金
    融帳戶乃個人理財工具，依我國現狀，申設金融帳戶並無任
    何特殊限制，且可於不同之金融機構申請多數帳戶使用，是
    依一般人之社會通念，若見他人不以自己名義申請帳戶，反
    而收購或借用別人之金融帳戶以供使用，並要求提供金融卡
    及告知密碼，則提供金融帳戶者主觀上如認識該帳戶可能作
    為對方收受、提領特定犯罪所得使用，對方提領後會產生遮
    斷金流以逃避國家追訴、處罰之效果，仍基於幫助之犯意，
    而提供該帳戶之金融卡及密碼，以利洗錢實行，仍可成立一
    般洗錢罪之幫助犯。
　③綜上，行為人提供金融帳戶金融卡及密碼予不認識之人，固
    非屬洗錢防制法第2條所稱之洗錢行為，不成立一般洗錢罪
    之正犯；然行為人主觀上如認識該帳戶可能作為收受、提領
    特定犯罪所得使用，他人提領後會產生遮斷資金流動軌跡以
    逃避國家追訴、處罰之效果，仍基於幫助之犯意而提供，則
    應論以幫助犯一般洗錢罪。
　3.查被告交付本件帳戶之存摺、提款卡（含密碼）時，已係年
    滿44歲之成年人，其心智已然成熟，具有一般之智識程度及
    豐富之社會生活經驗；被告亦自承其知道不可將帳戶資料交
    給他人使用，因為可能會被拿去犯罪等語（見原審卷第55頁
    ），足認被告對於上開情形已有相當之認識，被告竟仍恣意
    將本件帳戶資料交與真實身分不明之不詳人士利用，主觀上
    對於取得本件帳戶資料者將可能以此作為詐欺取財、洗錢工
    具等不法用途，及轉入本件帳戶內之款項極可能是詐欺等財
    產犯罪之不法所得，此等款項遭提領後甚有可能使執法機關
    不易續行追查等節，當均已有預見。則本案縱無具體事證顯
    示被告曾參與向告訴人詐欺取財，或不法取得告訴人遭詐騙
    款項等犯行，然被告既預見交付帳戶存摺、提款卡（含密碼
    ）等資料供他人使用，誠有幫助從事詐欺取財犯行之人利用
    該帳戶實施犯罪及取得款項，並因此造成金流斷點而掩飾、
    隱匿詐欺犯罪所得之去向及所在之可能，但其仍將本件帳戶
    資料任意交付他人使用，以致自己完全無法了解、控制本件
    帳戶資料之使用方法及流向，容任取得者隨意利用本件帳戶
    ，縱使本件帳戶資料遭作為詐欺犯罪及洗錢之犯罪工具亦在
    所不惜，堪認被告主觀上顯具有幫助詐欺取財及幫助洗錢之
    不確定故意甚明。
三、綜上所述，被告自白核與事實相符，本件事證明確，被告犯
    行堪以認定，應依法論科。
四、論罪科刑：
  ㈠核被告所為，係犯刑法第30條第1項前段、第339條第1項之幫
    助犯詐欺取財罪，及刑法第30條第1項前段、洗錢防制法第1
    4條第1項之幫助一般洗錢罪。公訴意旨雖認被告係成立洗錢
    防制法第14條第1項之正犯，然被告僅提供帳戶與詐欺集團
    成員，無參與後續之提款行為，依據上開說明，其所為非洗
    錢防制法第2條第2款所指洗錢行為，無從成立一般洗錢罪之
    直接正犯，起訴意旨容有誤會（檢察官於原審已當庭補充被
    告係犯幫助洗錢罪），附此敘明。
  ㈡被告以一提供帳戶之行為，幫助詐騙集團詐欺告訴人財物及
    洗錢，係以一行為而觸犯數罪名，為想像競合犯，應依刑法
    第55條前段規定，從一重之幫助一般洗錢罪處斷。
  ㈢被告係基於幫助之犯意而為一般洗錢罪，爰依刑法第30條第2
    項規定，按正犯之刑減輕之。又被告於本院審理時自白洗錢
    犯罪（見本院卷第78頁、第84-85頁），應依洗錢防制法第1
    6條第2項規定，減輕其刑，並依刑法第70條遞減之。
五、撤銷改判之理由：
  ㈠原審以被告罪證明確予以論罪科刑，固非無見。惟查，被告
    於本院審理期間，業已坦承犯行，而審判中自白洗錢犯罪，
    依洗錢防制法第16條第2項規定，應減輕其刑，原審未及審
    酌就此一對被告有利之量刑因素，容有未當。被告執此上訴
    指摘原判決不當，為有理由，應由本院將原判決撤銷改判。
  ㈡茲審酌被告明知詐騙行為猖獗，卻仍將其所有之金融機構帳
    戶提供予不法份子使用，助長他人犯罪之風氣，造成無辜民
    眾受騙而受有金錢損失，實為當今社會詐財事件發生之根源
    ，並使不法份子易於逃避犯罪之查緝，擾亂金融交易往來秩
    序及社會正常交易安全甚鉅，且亦因被告之行為，掩飾犯罪
    所得之去向，復使執法人員難以追查詐騙集團成員之真實身
    分，嚴重破壞社會治安及造成被害人尋求救濟之困難，所為
    誠屬不該，本件告訴人遭詐騙之金額11萬元，被告於原審否
    認犯行，嗣於本院審理時始坦承犯行之犯罪後態度，兼衡被
    告之素行、告訴人所受之損害情形，暨被告自陳學歷為高職
    肄業，已離婚、目前從事臨時工之工作，月入3萬多元，家
    中有母親及兄、妹之智識程度、家庭生活狀況等一切情狀，
    量處如主文所示之刑，並就所處罰金刑部分諭知易服勞役之
    折算標準。
  ㈢被告僅構成幫助洗錢罪，並未實際參與移轉、變更、掩飾或
    隱匿特定犯罪所得之財物之正犯行為，亦不曾收受、取得、
    持有、使用該等財物或財產上利益，自無由依洗錢防制法第
    18條第1項前段規定諭知沒收；且因本件尚無積極證據足證
    被告為上開犯行已獲有款項、報酬或其他利得，不能逕認被
    告有何犯罪所得，亦無從宣告沒收，併此指明。　
據上論結，應依刑事訴訟法第369條第1項前段、第364條、第299
條第1項前段，判決如主文。
本案經檢察官許嘉龍提起公訴，檢察官黃朝貴到庭執行職務。 
　
中　　華　　民　　國　　110 　年　　12　　月　　30　　日
                  刑事第七庭    審判長法　官  吳勇輝
                                      法　官  吳錦佳
                                      法　官  黃國永
以上正本證明與原本無異。
如不服本判決應於收受送達後20日內向本院提出上訴書狀，其未
敘述上訴理由者，並得於提起上訴後20日內向本院補提理由書（
均須按他造當事人之人數附繕本）「切勿逕送上級法院」。
　　　　　　　　　　　　　　　　　　　書記官  葉宥鈞
中　　華　　民　　國　　110 　年　　12　　月　　30　　日

附錄本案論罪科刑法條：
洗錢防制法第2條
本法所稱洗錢，指下列行為：
一、意圖掩飾或隱匿特定犯罪所得來源，或使他人逃避刑事追訴
    ，而移轉或變更特定犯罪所得。
二、掩飾或隱匿特定犯罪所得之本質、來源、去向、所在、所有
    權、處分權或其他權益者。
三、收受、持有或使用他人之特定犯罪所得。

洗錢防制法第14條
有第二條各款所列洗錢行為者，處7年以下有期徒刑，併科新臺
幣5百萬元以下罰金。
前項之未遂犯罰之。
前二項情形，不得科以超過其特定犯罪所定最重本刑之刑。

中華民國刑法第339條（普通詐欺罪）
意圖為自己或第三人不法之所有，以詐術使人將本人或第三人之
物交付者，處5年以下有期徒刑、拘役或科或併科50萬元以下罰
金。
以前項方法得財產上不法之利益或使第三人得之者，亦同。
前二項之未遂犯罰之。